【裁判字號】    98,台上,4377
【裁判日期】    980806
【裁判案由】    違反組織犯罪防制條例等罪
【裁判全文】
最高法院刑事判決            九十八年度台上字第四三七七號
上  訴  人  丙○○
選任辯護人  陳彥勝律師
上  訴  人  戊○○
選任辯護人  陳裕文律師
            侯勝昌律師
            朱淑娟律師
上  訴  人  丁○○
            甲○○
            乙○○
            己○○
上列上訴人等因違反組織犯罪防制條例等罪案件，不服台灣高等
法院高雄分院中華民國九十八年三月四日第二審判決（九十六年
度上重訴字第三七號、九十七年度上訴字第九０五號，起訴案號
：台灣高雄地方法院檢察署八十八年度偵字第九三０七、二三七
０六、二六六九八、三０五八四號、八十九年度偵字第一０五七
號），提起上訴，本院判決如下：
    主  文
原判決關於丁○○犯教唆偽證、妨害自由各二罪及戊○○、己○
○、甲○○、丙○○、乙○○部分均撤銷，發回台灣高等法院高
雄分院。
    理  由
本件原判決撤銷第一審關於上訴人丁○○教唆偽證、妨害自由各
二罪，及上訴人戊○○、己○○、甲○○、丙○○、乙○○部分
之科刑判決，改判依想像競合犯關係，從一重論處丁○○犯教唆
偽證二罪（皆為累犯），及論處其犯妨害自由二罪（皆為累犯）
；論處戊○○、己○○犯誣告罪，及依牽連犯關係，從一重論處
甲○○、丙○○、乙○○犯偽證罪各罪刑，併均予減刑，固非無
見。
惟查：(一)審判長應將證物提示當事人、代理人、辯護人或輔佐人
，使其辨認；證物如係文書而被告不解其意義者，應告以要旨；
卷宗內之筆錄及其他文書可為證據者，審判長應向當事人、代理
人、辯護人或輔佐人宣讀或告以要旨，刑事訴訟法第一百六十四
條第一項、第二項、第一百六十五條第一項分別定有明文。原判
決採為判斷依據之證人陳敦華於第一審治安法庭審理陳中益、郭
自強流氓感訓案件中之證言，於審判期日並未向甲○○、丙○○
、乙○○、丁○○提示、宣讀或告以要旨（見原審上重訴字第三
七號卷(二)民國九十八年二月十一日審判筆錄），其訴訟程序自屬
違法。(二)原判決論丁○○所犯教唆偽證二罪及妨害自由二罪，均
為累犯（見原判決第三、三十六頁）。然原判決認定丁○○於七
十七年間犯殺人罪，經判處有期徒刑十二年，嗣經裁定減刑為有
期徒刑八年，於八十五年十一月二日執行完畢（見原判決第三十
五、三十六頁），如果無誤。則原判決事實一所載丁○○犯教唆
偽證罪之時間為八十四年二月間某日，事實三所載其犯妨害自由
二罪時間，分別為八十四年二、三月間某日及八十四年間某日，
顯均在上開殺人罪所處之刑執行完畢之前。該三罪自不成立累犯
，原判決論以累犯，有適用法則不當之違法。(三)原判決事實既認
定丁○○基於教唆蘇永福、朱得勝、戊○○、己○○、楊智光、
吳武霖（原名吳富霖），前往有偵查犯罪及提報流氓權限之警察
機關為誣告，及前往有執行審判職務之台灣高雄地方法院治安法
庭為偽證之犯意，編造汪清榮如何對戊○○等人以加害生命、身
體之事恐嚇，致危害於彼等安全之流氓行為，囑令彼等以祕密證
人身分誣指汪清榮，意圖使汪清榮受流氓感訓處分，彼等明知虛
構汪清榮對彼等為恐嚇等流氓行為，除構成流氓感訓處分外，同
時亦有使汪清榮受刑事處分之虞，竟因工作關係而配合丁○○之
要求，謀議既定，即由丁○○於八十七年二月某日上午，鳩集朱
得勝、蘇永福、戊○○、己○○、楊智光、吳武霖，在高雄榮民
總醫院急診室前會合，分乘二部車輛，由丁○○率領前往高雄縣
警察局六龜分局刑事組，分別接受鄂芳傑訊問；又其基於教唆甲
○○、丙○○、吳富霖、莊金龍、尤金瑞、乙○○等前往有偵查
犯罪及提報流氓權限之警察機關為誣告，及前往有執行審判職務
之台灣高雄地方法院治安法庭為偽證之犯意，教導甲○○等人如
何向警方指述陳中益、郭自強有恐嚇等流氓行為，彼等明知陳中
益、郭自強並未對彼等為恐嚇之行為，亦明知虛構陳中益、郭自
強對彼等為恐嚇等流氓行為，除會受流氓感訓處分外，同時亦有
使陳中益、郭自強受刑事處分之虞，竟因同業關係而配合丁○○
，意圖使陳中益、郭自強受刑事及流氓感訓處分，先由丁○○於
八十七年四、五月間，向高雄市政府警察局刑警大隊肅竊組提出
檢舉，並留甲○○等人之聯絡資料，矇使該肅竊組之偵查人員，
誤認陳中益、郭自強涉有恐嚇危害安全及不實之流氓行為等情（
見原判決第四至七頁）。則丁○○似乎已參與上開朱得勝等人誣
告及偽證行為。能否僅認係教唆犯而非共同正犯，饒有研求餘地
。(四)原判決理由謂丙○○、甲○○、乙○○於第一審法院治安法
庭審理時，就陳中益、郭自強是否涉有流氓行為之重要事項，具
結後為不實之陳述，均係犯刑法第一百六十八條之偽證罪（見原
判決第三十五頁）。然證人就流氓案件有重要關係之事項，向該
管公務員為虛偽陳述者，以偽證罪論，依刑法第一百六十八條規
定處斷，已廢止之檢肅流氓條例第十七條第一項固定有明文。但
該條例既已廢止，上開行為已無處罰之明文。原判決逕論以刑法
第一百六十八條之偽證罪，尚有未合。(五)高雄市政府警察局刑警
大隊九十七年七月二十一日高市警刑大偵二字第０九七０００七
八四二號函，說明陳中益、郭自強被檢舉為流氓案件，其原舉發
人吳武霖於八十七年五月十一日十五時許，主動至該大隊舉發該
案。另吳武霖陸續多次帶同A2－A6等人（姓名年籍詳卷）至該大
隊製作檢舉筆錄（見原審九十七年度上訴字第九０五號卷第七十
六頁）。又證人林英傑於原審證稱：「（當時法院治安法庭審理
流氓案件關於秘密證人是否都由警方帶去法院的，不使用傳票通
知秘密證人到庭？）是的。」（見同上卷第一二三頁）。而丙○
○於原審證稱：「（高雄市政府警察局叫妳去作證時，妳有無將
一件事情打電話向丁○○說？）好像有。」、「（丁○○有無叫
你如何說？）沒有，我只是照事實陳述。」、「（你為何在陳中
益流氓案件中寫說明書、陳情書給治安法庭的法官？）那時我被
鳳山刑警抓走，他們認為我是丁○○的女友，事實上也不是，那
時丁○○在關，刑警說丁○○在關，他不會出來，叫我將全部罪
推給丁○○，我就沒有事。後來鳳山刑警都到我家搜索，並說我
有槍枝，又說我怎樣，那時我很緊張，而且我有帶二個小孩，我
怕我有罪，警方叫我寫的，我才寫的。」等語（見同上卷第一二
二頁）。上情倘使非虛，與原判決認定丁○○於八十七年四、五
月間，向高雄市政府警察局刑警大隊肅竊組提出檢舉，並留甲○
○、丙○○、吳武霖、莊金龍、尤金瑞、乙○○等之聯絡資料，
矇使該肅竊組之偵查人員誤認陳中益、郭自強涉有恐嚇危害安全
及不實之流氓行為，即有齟齬。上開有利於丁○○之證據，是否
足採？原判決未予說明，殊有未當。(六)原判決理由謂戊○○、己
○○明知汪清榮未對彼等為恐嚇等犯行，竟曲意配合丁○○，前
往警察機關誣指汪清榮恐嚇，除對汪清榮身心及名譽造成嚴重之
損害外，亦嚴重浪費有限之司法、警政資源，且彼等迄今均未取
得汪清榮之諒解（見原判決第三十九頁）。然戊○○之第一審辯
護人朱淑娟律師於第一審，業已提出汪清榮聲明不追究己○○、
戊○○刑事責任之和解書附卷（見第一審卷(六)第二二九頁）。乃
原判決竟謂戊○○、己○○迄今均未取得汪清榮之諒解，與卷內
資料不符，有證據上理由矛盾之違法。以上或係上訴意旨所指摘
，或為本院得依職權調查之事項，應認原判決關於丁○○犯教唆
偽證、妨害自由各二罪及戊○○、己○○、甲○○、丙○○、乙
○○部分，有撤銷發回之原因。至原判決不另為無罪之諭知部分
，基於審判不可分原則，應併發回。
據上論結，應依刑事訴訟法第三百九十七條、第四百零一條，判
決如主文。
中    華    民    國  九十八  年    八    月    六    日
                      最高法院刑事第二庭
                          審判長法官  莊  登  照
                                法官  陳  世  淙
                                法官  許  錦  印
                                法官  蕭  仰  歸
                                法官  林  立  華
      本件正本證明與原本無異
                                      書  記  官
中    華    民    國  九十八  年    八    月   十一   日
                                                      Ｅ


司法院資訊處製作；財團法人民間司法改革基金會備份。
